---
title: "Tema 2.3. Series de tiempo para pronóstico"
subtitle: "Curso: Decisiones Estadísticas y Administrativas"
author: "Prof. Shu Wei Chou Chen"
institute: "Escuela de Estadística, UCR"
date: ""
output:
  xaringan::moon_reader:
    css: [default,  metropolis, metropolis-fonts, ninjutsu,"text_color.css"]
  html_document: default
  pdf_document: default
fontsize: 12pt
---
```{r setup, include=FALSE}
options(htmltools.dir.version = FALSE)
knitr::opts_chunk$set(echo = TRUE,fig.dim=c(4.8, 4.5), fig.retina=2, out.width="100%")
```


```{r, include=FALSE}
library(ggplot2)
library(forecast)
library(fpp2)
library(astsa)
```

# Subtemas:

1. Series de tiempo y pronóstico
2. **Descomposición de series temporales**
3. Técnicas de suavizamiento exponencial
4. Regresión aplicada a series cronológicas

---
# Contenido

1. Componentes de las series temporales
2. Descomposición clásica.
  - Descomposición aditiva.
  - Descomposición multiplicativa.
3. Otras técnicas de descomposición.
4. Medidas para la precisión de los pronósticos

---
# Componentes de las series temporales

Existe varios componentes en el comportamiento de series temporales:

  1. **Tendencia:** comportamiento creciente o decreciente en largo plazo. Ej: crecimiento de población, ingresos por ventas.
  
  2. **Estacionalidad:** patrón o variaciones afectadas por repetición de una frecuencia dada (ej. semana, mes y año.). Consecuencia de cambios climáticos, comportamiento de la gente en el tiempo. Ej: venta de productos que dependen de la temporada, temperatura, pasajes de avión. 

  3. **Ciclo:** cuando los datos muestran subidas y bajadas de largo plazo, generalmente con frecuencia desconocida. Ej: ciclo económico, período de prosperidad alternando con período de recesión.

  4. **Movimiento irregular o error:** variaciones en la serie que no siguen ningún patrón regular. Es el residuo que queda en una serie después de eliminar los componentes anteriores (tendencia-ciclo y estacionalidad).

---
# Descomposición de series cronológicas

- En esta presentación, verémos métodos que consisten en descomponer una serie en: 
  1. tendencia-ciclo, 
  2. estacionalidad y 
  3. el componente irregular.

---
# Modelos de descomposición

- **Modelo aditivo**

$$Z_{t} = T_{t} + S_{t}  + I_t$$


- **Modelo multiplicativo**

$$Z_{t} = T_{t} \times S_{t} \times I_t.$$
donde:<br />
$Z_t$: el valor de la serie $Z$ en el tiempo $t$, <br />
$T_t$: componente tendencia-ciclo en el tiempo $t$. <br />
$S_t$: componente estacional en el tiempo $t$. <br />
$I_t$: componente irregular, aleatorio en el tiempo $t$.

- La descomposicion aditiva es la más apropiada si la magnitud de las fluctuaciones o la variación alrededor del tendencia-ciclo no varía con el nivel de la serie de tiempo.

---
# Modelos de descomposición

- La descomposición multiplicativa se usa cuando la variación en el patrón estacional o la variación alrededor de tendencia-ciclo, parece ser proporcional al nivel de la serie de tiempo. Es cómun ver esto en las series del ámbito económico.

- **Observación:** Utilizando la transformación logarítmica en una serie de datos, el modelo multiplicativo se convierte en un modelo aditivo. (Esto equivale a estabilizar la variabilidad a lo largo del tiempo)

$$
Z_t=T_t \times S_t \times I_t 
$$
es equivalente a 
$$
\log Z_t = \log T_t + \log S_t + \log I_t.
$$


---
# Ejemplo: fabricación de equipos eléctricos

- Los datos muestran el número de pedidos de equipos eléctricos (productos informáticos, electrónicos y ópticos) en la zona del euro (16 países). 
- Los datos han sido ajustados por días hábiles y estandarizados de manera tal que un valor de 100 sea el valor correspondiente al año 2005.

```{r echo=FALSE, out.width = "40%", fig.align="center"}
load("elecequip.rda")
fit <- stl(elecequip, s.window=7, t.window=13, robust=TRUE)
autoplot(elecequip, series="Datos") +
  forecast::autolayer(trendcycle(fit), series="Tendencia") +
xlab("Año") + ylab("Índice de nuevos pedidos") +
  ggtitle("Fabricación de equipos eléctricos (área europea)") +
  scale_colour_manual(values=c("Datos"="gray","Tendencia"="red"),
                     breaks=c("Datos","Tendencia"))
```


---
# Ejemplo: fabricación de equipos eléctricos


```{r echo=FALSE, out.width = "50%", fig.align="center"}

elecequip %>%
  stl(t.window=13, s.window="periodic", robust=TRUE) %>%
  autoplot()+
  ggtitle("Descomposición STL del índice de\n nuevos pedidos para equipos eléctricos")+
  theme(plot.title = element_text(hjust = 0.5))
```

---
# Ejemplo: fabricación de equipos eléctricos

- Serie ajustada estacionalmente

```{r echo=FALSE, out.width = "50%", fig.align="center"}
autoplot(elecequip, series="Datos") +
  forecast::autolayer(seasadj(fit), series="Ajuste estacional") +
xlab("Año") + ylab("Índice de nuevos pedidos")  +
  ggtitle("Fabricación de equipos eléctricos (área europea)") +
  scale_colour_manual(values=c("Datos"="gray","Ajuste estacional"="blue"),
                     breaks=c("Datos","Ajuste estacional"))
```


---
# Medias móviles

- El primer paso en una descomposición clásica es utilizar un método de promedio móvil para estimar el ciclo de tendencia.

- Un promedio móvil de orden $m$ se puede escribir como:
$$\begin{equation}
  PM_{t} = \frac{1}{m} \sum_{j=-k}^k Z_{t+j},
\end{equation}$$

donde $m = 2k+1$ (impar).

- La estimación de tendencia-ciclo en el momento $t$ se obtiene promediando los valores de la serie temporal dentro de $k$ períodos de $t$. 
- El promedio elimina parte de la aleatoriedad de los datos, dejando un componente tendencia-ciclo uniforme, es decir **suaviza** la serie original. A esto se le llama $m$-**MA**, que significa media móvil de orden $m$.


---
# Medias móviles

```{r echo=FALSE, out.width = "60%", fig.align="center"}
load("elecsales.rda")
autoplot(elecsales) + xlab("Año") + ylab("GWh") +
  ggtitle("Ventas de electricidad anual: Sur de Australia")
```


---
# Medias móviles

```{r ressales3, out.width = "60%", fig.align="center", fig.cap="Diferentes medias móviles aplicado a los datos de ventas de electricidad residencial", echo=FALSE, warning=FALSE,message=FALSE}
grobs <- list()
mak <- c(3,5,7,9)
for(m in seq(mak))
{
  autoplot(elecsales, series="Data") +
    forecast::autolayer(ma(elecsales, mak[m]), series="MA") +
    scale_colour_manual(values=c("Data"="grey50","MA"="red")) +
    ggtitle(paste(mak[m],"-MA", sep="")) +
    xlab("Year") + ylab("GWh") +
    theme(legend.position='none') -> grobs[[m]]
}
gridExtra::grid.arrange(grobs=grobs,ncol=2)
```




---
# Descomposición aditiva

- Suponemos que conocemos el período estacional $m$. Ej: $m=4$ para datos trimestrales, $m=12$ para datos mensuales, $m=7$ para datos diarios por semana, etc.

**Paso I:**

a. Si $m$ es impar, se calcula el promedio móvil de orden $m$ de la siguiente forma:
  $$PM_t=\frac{Z_{t-\frac{(m-1)}{2}}+...+Z_{t}+...+Z_{t+\frac{(m-1)}{2}}}{m}$$
---
# Descomposición aditiva
  
b. Si $m$ es par, se debe calcular primero el promedio móvil de orden $m$ correspondiente al periodo $t-\frac{1}{2}$:
  $$PM_{1t}=\frac{Z_{t-\frac{m}{2}}+...+Z_{t}+...+Z_{t+\frac{m}{2}-1}}{m}$$  
Luego se calcula el promedio móvil de orden $m$ correspondiente al periodo $t+\frac{1}{2}$:
  $$PM_{2t}=\frac{Z_{t-\frac{m}{2}+1}+...+Z_{t}+...+Z_{t+\frac{m}{2}}}{m}$$  
Se calcula un promedio móvil centrado de la siguiente forma:
$$PM_t=\frac{PM_{1t}+PM_{2t}}{2}$$


---
# Descomposición aditiva
  
- $PM_t$ es la estimación del componente tendencia-ciclo $T_t$.
  
**Paso II:** Calcule $R_t=Z_t -PM_t$ que es una estimación del componente estacional más el componente irregular, i.e. $S_t+I_t$.

**Paso III:** Para estimar el componente estacional, agrupar los valores $R_t$, correspondientes a cada estación $m$ y calcular un promedio para cada estación. De esta forma, obtenemos los **índices estacionales**:
$$S^*_j,~~~j=1,...m.$$
Se debe ajustar estos índices para que sumen 0, y así se obtienen los **índices estacionales normalizados**. 
$$S_j=S^*_j-\bar{S^*}$$
Se interpreta que la serie $Z$ es $S_j$ mayor (o menor) que la serie ajustada en el periodo $j$.

---
# Descomposición aditiva
  
**Paso IV:** <br />
Se obtiene la **serie ajustada estacionalmente**, que son los valores desestacionalizados usando $d_t=Z_t-S_j$.



**Paso V:** <br />
Finalmente, se obtiene el residuo $I_t=Z_t-T_t-S_j$.

---
# Descomposición aditiva

Ejemplo 2.1 de Hernández (2011): Serie de número de contrayentes en los matrimonios celebrados en Costa Rica de 1978 a 1983.

.pull-left[
```{r echo=FALSE, out.width = "80%", fig.align="center"}
contrayentes<-read.csv("contrayentes.csv",sep=";")
y<-ts(contrayentes$serie,start=c(1978,1),frequency=12)
autoplot(y)
```
]
.pull-right[
```{r echo=FALSE, out.width = "80%", fig.align="center"}
aditivo<-decompose(y,type="additive")
autoplot(aditivo)
```
]


---
# Descomposición multiplicativa

Para descomponer una serie con el modelo multiplicativo:

**Paso I (igual que la descomposición aditiva):**

a. Si $m$ es impar, se calcula el promedio móvil de orden $m$ de la siguiente forma:
  $$PM_t=\frac{Z_{t-\frac{(m-1)}{2}}+...+Z_{t}+...+Z_{t+\frac{(m-1)}{2}}}{m}$$
---
# Descomposición multiplicativa
  
b. Si $m$ es par, se debe calcular primero el promedio móvil de orden $m$ correspondiente al periodo $t-\frac{1}{2}$:
  $$PM_{1t}=\frac{Z_{t-\frac{m}{2}}+...+Z_{t}+...+Z_{t+\frac{m}{2}-1}}{m}$$  
Luego se calcula el promedio móvil de orden $m$ correspondiente al periodo $t+\frac{1}{2}$:
  $$PM_{2t}=\frac{Z_{t-\frac{m}{2}+1}+...+Z_{t}+...+Z_{t+\frac{m}{2}}}{m}$$  
Se calcula un promedio móvil centrado de la siguiente forma:
$$PM_t=\frac{PM_{1t}+PM_{2t}}{2}$$

---
# Descomposición multiplicativa
  
- $PM_t$ es la estimación del componente tendencia-ciclo $T_t$.
  
**Paso II:** Calcule el cociente $C_t=\frac{Z_t}{PM_t}$ que es una estimación del producto del componente estacional y el componente irregular, i.e. $S_t \times I_t$.

**Paso III:** Para estimar el componente estacional, agrupar los valores $C_t$, correspondientes a cada estación $m$ y calcular un promedio para cada estación. De esta forma, obtenemos los **índices estacionales**:
$$S^*_j,~~~j=1,...m.$$
Se debe ajustar estos índices para que su producto sea 1 (media geométrica), y así se obtienen los **índices estacionales normalizados**.
$$S_j=\frac{S^*_j}{\bar{S^*_G}}$$

---
# Descomposición multiplicativa
  
**Paso IV:** <br />
Se obtiene la **serie ajustada estacionalmente**, que son los valores desestacionalizados usando $d_t=\frac{Z_t}{S_j}$.



**Paso V:** <br />
Finalmente, se obtiene el residuo $I_t=\frac{Z_t}{T_t S_j}$.

---
# Descomposición multiplicativa

Ejemplo 2.3 de Hernández (2011): serie mensual del número de turistas que ingresaron a Costa Rica de 1991 a 2000.

.pull-left[
```{r echo=FALSE, out.width = "80%", fig.align="center"}
turistas<-read.csv("turistas.csv",sep=";")
y<-ts(turistas$turistas,start=c(1991,1),frequency=12)
autoplot(y)
```
]
.pull-right[
```{r echo=FALSE, out.width = "80%", fig.align="center"}
multiplicativo<-decompose(y,type="multiplicative")
autoplot(multiplicativo)
```
]


---
## Comentarios sobre la descomposición clásica

- La estimación de la tendencia no se puede realizar para las primeras y últimas observaciones.
- Supone que el componente estacional repite de forma constante (aditiva o multiplicativa) a lo largo del tiempo.
  - Ej: la demanda eléctrica puede variar el comportamiento con las nuevas tecnologías como el aire acondicionado.
- La descomposición clásica no es apta para series que presentan variaciones a lo largo del periodo.

---
# Otras técnicas de descomposición

- Existe una gran variedad de técnicas modificando formas de estimar la tendencia y la estacionalidad. Ej: X11, X11-ARIMA, X12-ARIMA, etc.
- Utilizan otros criterios como promedio móvil ponderado.

**Descomposición STL:**

- Propuesto por [Cleveland et al. (1990)](https://www.scb.se/contentassets/ca21efb41fee47d293bbee5bf7be7fb3/stl-a-seasonal-trend-decomposition-procedure-based-on-loess.pdf)
- Seasonal and trend descomposition using loess (en inglés).
- LOESS (locally weighted smoothing), también llamado LOWESS (Locally Weighted Scatterplot Smoothing), es una técnica de regresión no lineal.
- Localmente ajusta regresión lineal y crea una curva suave en el tiempo para estimar la tendencia.
- Ventajas:
  - el componente estacional puede variar en el tiempo.
  - permite el control del grado de suavizamiento.
  - es robusto a los outliers.
  
---
# Descomposición STL

.pull-left[
```{r out.width = "80%", fig.align="center"}
y.stl1<-stl(y,s.window,t.window=20, s.window="periodic", robust=TRUE)
plot(y.stl1)
```
]
.pull-right[
```{r out.width = "80%", fig.align="center"}
y.stl2<-stl(y,t.window=5, s.window="periodic", robust=TRUE)
plot(y.stl2)
```
]


---
# Descomposición y pronóstico

- Proyectar al futuro con los componentes individuales de la serie.
- El componente tendencia-ciclo se estima con una función simple (línea recta, cuadrática, etc.).
- El componente estacional se estima con el componente estacional del último periodo de los datos.
- El componente irregular se puede proyectar como 0 (modelo aditivo) y como 1 (modelo multiplicativo), si no está correlacionado (ruido blanco).


---
# Ajuste del modelo

- Sean $Z_1,...,Z_T$ las observaciones y $\hat{Z}_1,...,\hat{Z}_T$ los valores ajustados de un modelo particular.

- Defina el error de pronóstico
$$
e_t=Z_t- \hat{Z}_t
$$
**Algunas consideraciones:**
- ¿Son correlacionados?
- ¿Tienen media cero?
- ¿Variancia constante?
- ¿Tienen distribución normal?



---
## Medidas para la precisión de los pronósticos

- Dividir las observaciones en $Z_1,...,Z_{T-1}$ y $Z_{T}$.
- Ajustar el modelo con $Z_1,...,Z_{T-1}$ y pronosticar el valor de $\hat{Y}_{T}$.
- El error de pronóstico es definido por
$$
e_T=Z_T- \hat{Z}_T
$$
- $\hat{Z}_{T}$ es llamado **pronóstico un paso para adelante**.
- $e_{T}$ es llamado **error de pronóstico un paso para adelante**.

---
## Medidas para la precisión de los pronósticos

- Usualmente se divide las observaciones $Z_1,...,Z_{T+n}$ en:
  - Base de datos de entrenamiento $Z_1,...,Z_{T}$
  - Base de datos de prueba $Z_{T+1},...,Z_{T+n}$

- Ajustar el modelo con $Z_1,...,Z_{T}$ y pronosticar los valores de $\hat{Z}_{T+1},...,\hat{Z}_{T+n}$ (**pronóstico a n paso para adelante**).
- Definan las siguientes medidas:
  - Error absoluto medio (mean absolute error, MAE)
$$EAM = \frac{\sum\limits_{i=1}^n |e_{T+i}|}{n}$$

---
## Medidas para la precisión de los pronósticos

  - Error cuadrático medio (mean squared error, MSE)
$$ECM = \frac{\sum\limits_{i=1}^n (e_{T+i})^2}{n}$$

  - Error porcentual absoluto medio (mean absolute percentage error, MAPE)
$$EPAM = \frac{\sum\limits_{i=1}^n |EP_{T+i}|}{n}$$
donde $EP_{j}=100 \left[ \frac{Z_j-\hat{Z_j}}{Z_j} \right]$.

---
# Segunda parte
## Laboratorio




