---
title: "Tema 2.3. Series de tiempo para pronóstico. Laboratorio 2"
subtitle: "Curso: Decisiones Estadísticas y Administrativas"
author: 
  name: "Shu Wei Chou Chen"
  affiliation: "Escuela de Estadística, UCR"
format: 
  html:
    theme: 
      light: [sketchy, code_font_light.scss]
      dark: [sketchy, code_font_dark.scss]
lang: es
editor: visual
toc: true
toc-depth: 3
toc-location: left
toc-title: "Contenido"
toc-expand: 1
number-sections: true
---

```{r setup, include=FALSE}
knitr::opts_chunk$set(echo = TRUE)
```

# librerías

```{r , message=FALSE , warning=FALSE}
library(ggplot2)
library(forecast)
library(fpp2)
library(plotly)
library(car)
library(astsa)
```

# Suavizamiento exponencial simple

## Serie mensual de defunciones de Costa Rica de los años 2001 y 2002.

```{r}
defunciones<-read.csv("defunciones.csv",sep=",")
y<-ts(defunciones$defunciones,start=c(2001,1),frequency=12)
autoplot(y) 
ses1 <- ses(y)
names(ses1)
ses1$model
ses1$fitted #valores ajustados
ses1$residuals #residuos
```


```{r}
ses1 <- ses(y,h=12)
names(ses1)
ses1$model
ses1

autoplot(ses1) +
  autolayer(fitted(ses1), series="ajustado") +
  ylab("defunciones") + xlab("mes")
```

# Método de Holt

## Serie de graduados del ITCR de 1975-2002.

```{r}
itcrgrad<-read.csv("ITCR.csv",sep=",")
y<-ts(itcrgrad$graduados,start=1975)
autoplot(y) 
holt1 <- holt(y)
holt1
```

```{r}
names(holt1)
holt1$model
holt1$mean # pronóstico con 5 pasos para adelante.
holt1$x # serie original
holt1$fitted # valores ajustados
```

```{r}
autoplot(holt1) +
  autolayer(fitted(holt1), series="ajustado") +
  ylab("defunciones") + xlab("mes")
```



# Método multiplicativo de Holt-Winters

```{r}
turistas<-read.csv("turistas.csv",sep=";")
y<-ts(turistas$turistas,start=c(1991,1),frequency=12)
ts.plot(y)

ht1 <- hw(y,seasonal="multiplicative")
names(ht1)
ht1$model

ht2 <- hw(y,seasonal="additive")
ht2$model

```

```{r}
autoplot(y) +
  autolayer(ht1, series="HW multiplicativo", PI=FALSE, size = 1.2) +
  autolayer(ht2, series="HW aditivo", PI=FALSE, size = 1.2) +
  xlab("fecha") +
  ylab("turistas") +
  ggtitle("Turistas que ingresaron a CR") +
  guides(colour=guide_legend(title="pronóstico"))

accuracy(ht1)
accuracy(ht2)
```

# Modelo de Regresión

Cambios porcentuales trimestrales (tasas de crecimiento) del gasto de consumo personal real (Y) e ingresos disponibles(X), para EE.UU. desde 1970 a 2016.

```{r}
data(uschange)

autoplot(uschange[,1:5], facets = TRUE, colour=TRUE) +
  ylab("") + xlab("Year") +
  guides(colour="none")

uschange %>%
  as.data.frame() %>%
  GGally::ggpairs()

mod0 <- lm(
  Consumption ~ Income + Production + Unemployment + Savings,
  data=uschange)
summary(mod0)

mod0 <- tslm(
  Consumption ~ Income + Production + Unemployment + Savings,
  data=uschange)
summary(mod0)


autoplot(uschange[,'Consumption'], series="Data") +
  forecast::autolayer(fitted(mod0), series="Fitted") +
  xlab("Year") + ylab("") +
  ggtitle("Cambio porcentual de gastos de consumo en EE.UUU ") +
  guides(colour=guide_legend(title=" "))

checkresiduals(mod0)
```

# Modelos de tendencia

## Ejemplo con graduados de ITCR de 1975 a 2002

```{r}
itcrgrad<-read.csv("ITCR.csv",sep=",")
y<-ts(itcrgrad$graduados,start=1975)
autoplot(y) 
```

## Crear variables independientes

```{r}
tiempo<-seq(1,length(y))
tiempo2<-tiempo^2

datos.itcrgrad<-data.frame(y,tiempo,tiempo2)

mod1<-lm(y~tiempo+tiempo2,datos.itcrgrad)
summary(mod1)

mod.ts1<-tslm(y~trend+trend^2) #note la salida no incluye al tendencia al cuadrado.
summary(mod.ts1)
mod.ts2<-tslm(y~trend+I(trend^2))
summary(mod.ts2)

par(mfrow = c(1,1))
e<-mod1$residuals
```

## Normalidad

```{r}
hist(e)
shapiro.test(e)
```

## Homoscedasticidad

```{r}
ts.plot(e)
lmtest::bptest(mod1)
```

## Autocorrelación

```{r}
lag1.plot(e)
acf(mod1$residuals)
durbinWatsonTest(mod1) #solamente considera un rezago
checkresiduals(mod1)
```

# Regresión con series estacionales

```{r}
turistas<-read.csv("turistas.csv",sep=";")
y<-ts(turistas$turistas,start=c(1991,1),frequency=12)
```

## transformacion logarítmica

```{r}
w<-log(y)
autoplot(y) 
autoplot(w)

tiempo<-seq(1,length(y))
tiempo2<-tiempo^2
mes<-rep(seq(1,12),10)
mes<-as.factor(mes)

datos1<-data.frame(w,tiempo,tiempo2,mes)
mod1<-lm(w~tiempo+tiempo2+mes,datos1)
summary(mod1)
levels(datos1$mes)

datos2 <- within(datos1, mes <- relevel(mes, ref = 12))
levels(datos2$mes)
mod2 <- lm(w~tiempo+tiempo2+mes,datos2)
summary(mod2)

```

## Pronóstico

```{r}
mod1<-lm(w~tiempo+tiempo2+mes,datos1)
summary(mod1)
try(
pronostico<-forecast(mod1) #error
)

mod3<-tslm(w~trend+I(trend^2)+season)
summary(mod3)
pronostico<-forecast(mod3,h=12)
pronostico

autoplot(w) +
  ylab("ln Y") +
  autolayer(mod3$fitted.values, series = "ajustado") +
  autolayer(pronostico, series = "pronostico")

checkresiduals(mod3)
```

```{r}
y<-ts(turistas$turistas,start=c(1991,1),frequency=12)
y.train<-window(y,start=c(1991,1),end=c(1999,12))
y.test<-window(y,start=c(2000,1),end=c(2000,12))
mod4<-tslm(y.train~trend+I(trend^2)+season)
summary(mod4)
pronostico<-forecast(mod4,h=12)
pronostico
accuracy(pronostico)
accuracy(pronostico,y.test)

```
