---
title: "Tema 2.3. Series de tiempo para pronóstico"
subtitle: "Curso: Decisiones Estadísticas y Administrativas"
author: "Prof. Shu Wei Chou Chen"
institute: "Escuela de Estadística, UCR"
date: ""
output:
  xaringan::moon_reader:
    css: [default,  metropolis, metropolis-fonts, ninjutsu,"text_color.css"]
  html_document: default
  pdf_document: default
fontsize: 12pt
---

```{r setup, include=FALSE}
options(htmltools.dir.version = FALSE)
knitr::opts_chunk$set(echo = TRUE,fig.dim=c(4.8, 4.5), fig.retina=2, out.width="100%")
```


```{r, include=FALSE}
library(ggplot2)
library(forecast)
library(fpp2)
library(astsa)
```

# Subtemas:

1. Series de tiempo y pronóstico
2. Descomposición de series temporales
3. **Técnicas de suavizamiento exponencial**
4. Regresión aplicada a series cronológicas


---
# Contenido

1. Introducción
2. Suavizamiento exponencial simple
3. Método lineal de Holt
4. Métodos multiplicativo y aditivo de Holt-Winters
5. Representación como modelos Espacio de Estados

---
# Introducción

- Desarrollados en los años 1950s.
- Son aplicados ampliamente debido a su sencillez y bajo costo.
- Pueden ser utilizados para pocas observaciones.

1. Suavizamiento exponencial simple (SES)
2. Método lineal de Holt (con tendencia)
3. Métodos multiplicativo y aditivo de Holt-Winters (con estacionalidad)

---
# Suavizamiento exponencial simple (SES)

- Es apropiada para serie que no tienen patrones estacionales ni de tendencia, y cuya la media o nivel cambia lentamente.

- Notación:
  - $Z_t$: la observación de la serie en el tiempo $t$.
  - $P_t$: el pronóstico del tiempo $t$.
  - $Z_t-P_t$: el error de pronóstico.

- El método de SES consiste en:
$$P_{t+1}=P_t+\alpha (Z_t-P_t)$$
donde $0<\alpha<1$ es el parámetro de suavizamiento.<br />
i.e., el pronóstico en el tiempo $t+1$ es una combinación del pronóstico en el tiempo $t$ y una proporción $\alpha$ el error de pronóstico del tiempo $t$.


---
# Suavizamiento exponencial simple (SES)

- Note que la ecuación anterior es equivalente a:
$$P_{t+1}=\alpha Z_t + (1-\alpha)~ P_t$$
i.e., el pronóstico en el tiempo $t+1$ es un promedio ponderado de la observación más reciente y el pronóstico en el tiempo $t$.

- Recursivamente se obtienen:

$$P_{t+1}=\alpha Z_t + (1-\alpha) \left[ \alpha Z_{t-1} + (1-\alpha) P_{t-1} \right]$$
$$=\alpha Z_t + \alpha (1-\alpha) Z_{t-1} + (1-\alpha)^2 P_{t-1}$$
$$=\alpha Z_t + \alpha (1-\alpha) Z_{t-1}+\alpha (1-\alpha)^2 Z_{t-2}+... + \alpha (1-\alpha)^{t-1} Z_1 + (1-\alpha)^t P_{1}$$
- Los coeficientes $\alpha, \alpha (1-\alpha)^2,..., \alpha (1-\alpha)^t$ decrecen exponencialmente.
- El pronóstico $P_{t+1}$ es un promedio ponderado de las observaciones pasadas $Z_t,...,Z_1$ ya que  $(1-\alpha)^t P_{1}$ es casi nulo.

---
# Suavizamiento exponencial simple (SES)

- La idea es realizar SES con diferentes valores de $\alpha$ y seleccionar el valor de $\alpha$ que minimiza la suma de los cuadrados de los errores de pronóstico, o el MSE.
$$MSE=\frac{\sum\limits_{t=1}^T \left( Z_t-P_t \right)^2}{T} $$

- Ejemplo 3.1 de Hernández (2011): Serie mensual de defunciones de Costa Rica de los años 2001 y 2002.

```{r echo=FALSE, out.width = "35%", fig.align="center"}
defunciones<-read.csv("defunciones.csv",sep=",")
y<-ts(defunciones$defunciones,start=c(2001,1),frequency=12)
forecast::autoplot(y) 
```

---
# El método lineal de Holt

- El método de Holt sirve para series con tendencia.
- El suavizamiento exponencial de Holt utiliza 3 ecuaciones y dos parámetros ( $\alpha$ y $\beta$ ):

Ecuación del nivel: $~~~~~~~~~~~~~l_{t}=\alpha Z_{t} + (1-\alpha)~ (l_{t-1}+b_{t-1})$

Ecuación de la pendiente: $~~~~b_{t}=\beta (l_t-l_{t-1}) + (1-\beta)~ b_{t-1}$

Ecuación del pronóstico: $~~~~~P_{t+m}=l_t+b_t m$
- $l_t$ es una estimación del nivel promedio de $Z_t$
  - es un promedio ponderado del valor de $Z_t$ y una estimación del nivel de la serie en $t$.
- $b_t$ es una estimación de la pendiente de $Z_t$.
  - es un promedio ponderado del aumento del nivel de la serie entre $t$ y $t-1$, y una estimación de la pendiente en el tiempo $t-1$.
- La última ecuación pronostica el valor de $Z_{t+m}$, i.e., pronóstico a $m$ paso para adelante.

- Es conocido como **suavizamiento exponencial doble**.

---
# El método lineal de Holt

- Al igual que SES, los valores de $\alpha$ y $\beta$ se obtienen minimizando la suma de los cuadrados de los errores de pronóstico, o el MSE.
$$MSE=\frac{\sum\limits_{i=1}^T \left( Z_t-P_t \right)^2}{T} $$

- Ejemplo 3.2 de Hernández (2011): Serie de graduados del ITCR de 1975-2002.

```{r echo=FALSE, out.width = "35%", fig.align="center"}
itcrgrad<-read.csv("ITCR.csv",sep=",")
y<-ts(itcrgrad$graduados,start=1975)
autoplot(y) 
```

---
# El método lineal de Holt amortiguada

**Crítica:** 
- el método lineal de Holt supone una tendencia constante a futuro.
- Pronósticos a largo plazo no son prácticos. 
- [Gardner & McKenzie (1985)](https://doi.org/10.1287/mnsc.31.10.1237) introdujo un parámetro adicional para amortiguar esa tendencia constante.

Ecuación del nivel: $~~~~~~~~~~~~~l_{t}=\alpha Z_{t} + (1-\alpha)~ (l_{t-1}+\phi b_{t-1})$

Ecuación de la pendiente: $~~~~b_{t}=\beta (l_t-l_{t-1}) + (1-\beta)~ \phi b_{t-1}$

Ecuación del pronóstico: $~~~~~P_{t+m}=l_t+ (\phi+\phi^2+...+\phi^m)~b_t$

- Si $\phi=1$, se tiene el método lineal de Holt.
- Para $0<\phi<1$, el pronóstico converge a $l_t+ \frac{\phi}{1-\phi}~b_t$, cuando $m \rightarrow \infty$.
- Es decir, el pronóstico a corto plazo es con tendencia pero a largo plazo es constante.

---
# El método lineal de Holt amortiguada

```{r echo=FALSE,out.height = '400px', out.width = '600px', fig.align="center"}
fc <- holt(y, h=15)
fc2 <- holt(y, damped=TRUE, phi = 0.9, h=15)
autoplot(y) +
  autolayer(fc, series="Holt", PI=FALSE) +
  autolayer(fc2, series="Holt amortiguado", PI=FALSE) +
  ggtitle("Pronóstico usando método Holt y Holt amortiguado") + xlab("Año") +
  ylab("Graduados del ITCR (1975-2002)") +
  guides(colour=guide_legend(title="Pronóstico"))

```

---
# El método multiplicativo y aditivo de Holt-Winters

- [Winters (1960)](https://pubsonline.informs.org/doi/abs/10.1287/mnsc.6.3.324) extendió el método lineal de Holt para tomar en cuenta la estacionalidad, el cual es conocido como Holt-Winters.

1. Método multiplicativo
  - Variación estacional cambia proporcionalmente con el nivel de la serie.

2. Método aditivo
  - Variación constante a lo largo de tiempo.

---
# El método multiplicativo de Holt-Winters


$$l_t= \alpha \frac{Z_t}{S_{t-s}}+(1-\alpha) (l_{t-1}+b_{t-1})$$
$$b_t= \beta (l_t-l_{t-1})+(1-\beta) b_{t-1}$$
$$S_t= \gamma \frac{Z_t}{l_{t-1}+b_{t-1}}+(1-\gamma) S_{t-s}$$
$$P_{t+m}= (l_{t}+b_t~m) S_{t+m-s}$$
donde <br /> 
$s$ es la longitud de la estacionalidad, <br /> $l_t$ es el nivel de la serie $Z_t$, <br /> $b_t$ es la tendencia, <br /> $S_t$ es el componente estacional, <br /> $P_{t+m}$ es el pronóstico $m$ pasos adelante y <br /> $0<\alpha<1$, $0<\beta<1$, $0<\gamma<1$.

---
# El método multiplicativo de Holt-Winters

**Valores iniciales:** para $s$ periodos,<br />
- El nivel $l_t$ se inicia con:
$$l_s=\frac{Z_1+...+Z_s}{s}$$
como un promedio de los datos de los primeros $s$ datos.

- La pendiente $b_t$ se inicia con:
$$b_s=\frac{1}{s}\left[ \frac{Z_{s+1}-Z_1}{s}+\frac{Z_{s+2}-Z_2}{s}+...+\frac{Z_{s+s}-Z_s}{s}   \right]$$
$$=\frac{1}{s}\left[ \frac{Z_{s+1}+...+Z_{s+s}}{s}-\frac{Z_{1}+...+Z_{s}}{s} \right]$$
como un promedio de pendientes de cada periodo en los primeros $2s$ periodos.

---
# El método multiplicativo de Holt-Winters

- Los índices estacionales se inicializan como cociente de los primeros $s$ valores al promedio de los primeros $s$ datos.
$$S_i=\frac{Z_i}{l_s}, \text{ para } i=1,...,s$$

- Ejemplo 3.3 de Hernández (2011): Serie mensual de turistas de 1991-2000.

```{r echo=FALSE, out.width = "35%", fig.align="center"}
turistas<-read.csv("turistas.csv",sep=";")
y<-ts(turistas$turistas,start=c(1991,1),frequency=12)
autoplot(y) 
```


---
# El método multiplicativo de Holt-Winters

```{r echo=FALSE,out.height = '400px', out.width = '600px', fig.align="center"}
turistas<-read.csv("turistas.csv",sep=";")
y<-ts(turistas$turistas,start=c(1991,1),frequency=12)
ht1 <- hw(y,seasonal="multiplicative")
autoplot(y) +
  autolayer(ht1, series="HW multiplicativo", PI=FALSE, size = 1) +
  xlab("año") +
  ylab("turistas") +
  ggtitle("Turistas que ingresaron a CR") +
  guides(colour=guide_legend(title="pronóstico"))
```


---
# El método aditivo de Holt-Winters


$$l_t= \alpha (Z_t-S_{t-s})+(1-\alpha) (l_{t-1}+b_{t-1})$$
$$b_t= \beta (l_t-l_{t-1})+(1-\beta) b_{t-1}$$
$$S_t= \gamma \left( Z_t-l_{t-1}-b_{t-1} \right)+(1-\gamma) S_{t-s}$$
$$P_{t+m}= l_{t}+b_t~m + S_{t+m-s}$$
donde <br /> 
$s$ es la longitud de la estacionalidad, <br /> $l_t$ es el nivel de la serie $Z_t$, <br /> $b_t$ es la tendencia, <br /> $S_t$ es el componente estacional, <br /> $P_{t+m}$ es el pronóstico $m$ pasos adelante y <br /> $0<\alpha<1$, $0<\beta<1$, $0<\gamma<1$.

---
# El método aditivo de Holt-Winters

- Los índices estacionales se inicializan como cociente de los primeros $s$ valores al promedio de los primeros $s$ datos.
$$S_i=Z_i-a_s, \text{ para } i=1,...,s$$

- Existen otras inicializaciones como el procedimiento basado en regresión (Bowerman, O’Connell and Koehler, 2005).
  - asumir tendencia lineal de las primeras observaciones (típicamente 3 o 4 años), y usa el intercepto como $l_0$ y pendiente como $b_0$.
- Hasta los últimos años siguen proponiendo nuevos métodos.


---
# El método aditivo y multiplicativo de Holt-Winters


```{r echo=FALSE,out.height = '300px', out.width = '500px', fig.align = "center"}
ht2 <- hw(y,seasonal="additive")


autoplot(y) +
  autolayer(ht1, series="HW multiplicativo", PI=FALSE, size = 1) +
  autolayer(ht2, series="HW aditivo", PI=FALSE, size = 1) +
  xlab("año") +
  ylab("turistas") +
  ggtitle("Turistas que ingresaron a CR") +
  guides(colour=guide_legend(title="pronóstico"))
```


RMSE del método multiplicativo: 3239.92.  
RMSE del método aditivo: 4297.824.   


---
# El método multiplicativo de Holt-Winters amortiguado

$$l_t= \alpha \frac{Z_t}{S_{t-s}}+(1-\alpha) (l_{t-1}+\phi~b_{t-1})$$
$$b_t= \beta (l_t-l_{t-1})+(1-\beta)~\phi~ b_{t-1}$$
$$S_t= \gamma \frac{Z_t}{l_{t-1}+\phi~b_{t-1}}+(1-\gamma) S_{t-s}$$
$$P_{t+m}= (l_{t}+(\phi+\phi^2+...+\phi^m)~ b_t) S_{t+m-s}$$
---
# El método multiplicativo de Holt-Winters amortiguado


```{r echo=FALSE,out.height = '300px', out.width = '500px', fig.align="center"}
turistas<-read.csv("turistas.csv",sep=";")
y<-ts(turistas$turistas,start=c(1991,1),frequency=12)
ht1 <- hw(y,seasonal="multiplicative")
ht3 <- hw(y, damped=TRUE, seasonal="multiplicative")
autoplot(y) +
  autolayer(ht1, series="HW M", PI=FALSE, size = 1) +
  autolayer(ht3, series="HW M.amortiguado", PI=FALSE, size = 1) +
  xlab("año") +
  ylab("turistas") +
  ggtitle("Turistas que ingresaron a CR") +
  guides(colour=guide_legend(title="pronóstico"))
```


---
# Representación como modelos Espacio de Estados

Note que la ecuación del SES:
$$P_{t+1}=\alpha Z_t + (1-\alpha)~ P_t$$
se puede reescribir como:  
- La ecuación del pronóstico:  $~~~~~~P_{t+1}=l_t$  
- La ecuación del suavizamiento: $~~l_t=\alpha Z_t + (1-\alpha)~ P_t$  
$~~~~~~~~~~~~~~~~~~~~~~~~~~~~~~~~~~~~~~~~~~~~~~~~~~~~~~~= \alpha Z_t + (1-\alpha)~ l_{t-1}$  

Arreglando la ecuación del suavizamiento:  
$~~~~~~~~~~~~~~~~~~~~~~~~~~~~~~~~~l_t = l_{t-1} + \alpha (Z_t-l_{t-1})$   
$~~~~~~~~~~~~~~~~~~~~~~~~~~~~~~~~~~~~~= l_{t-1}+ \alpha e_t$  
donde  
$e_t = Z_t - l_{t-1} = Z_t - P_{t}$ es el error.


---
# Representación como modelos Espacio de Estados

Finalmente, la representación del modelo Espacio de Estados se escribe de la siguiente forma: 
$$Z_t = l_{t-1}+e_t$$
$$l_t = l_{t-1} + \alpha e_t$$
Asumiendo alguna distribución de $e_t$, se puede realizar inferencias a los parámetros y los pronósticos con intervalo de confianza.

---
# Representación como modelos Espacio de Estados

Ejemplo con Holt-Winter Multiplicativo.

```{r echo=FALSE,out.height = '400px', out.width = '400px', fig.align="center"}
fit4 <- ets(y)
fit4 %>% forecast(h=12) %>%
  autoplot() +
  ylab("Turistas")
```

---
# Representación como modelos Espacio de Estados

```{r echo=FALSE,out.height = '400px', out.width = '400px', fig.align="center"}
autoplot(fit4)
```



---
# Representación como modelos Espacio de Estados

Lectura adicional:

[https://otexts.com/fpp2/ets.html](https://otexts.com/fpp2/ets.html)

---
# Próximo tema

## Tema 4: Regresión con series de tiempo.


