---
title: "Tema 2.3. Series de tiempo para pronóstico"
subtitle: "Curso: Decisiones Estadísticas y Administrativas"
author: "Prof. Shu Wei Chou Chen"
institute: "Escuela de Estadística, UCR"
date: ""
output:
  xaringan::moon_reader:
    css: [default,  metropolis, metropolis-fonts, ninjutsu,"text_color.css"]
  html_document: default
  pdf_document: default
fontsize: 12pt
---

```{r setup, include=FALSE}
options(htmltools.dir.version = FALSE)
knitr::opts_chunk$set(echo = TRUE,fig.dim=c(4.8, 4.5), fig.retina=2, out.width="100%")
```


```{r, include=FALSE}
library(ggplot2)
library(forecast)
library(fpp2)
library(astsa)
library(car)
```

# Subtemas

1. Series de tiempo y pronóstico
2. Descomposición de series temporales
3. **Técnicas de suavizamiento exponencial**
4. **Regresión aplicada a series cronológicas**


---
# Contenido

1. Introducción
2. Suavizamiento exponencial simple
3. Método lineal de Holt
4. Métodos multiplicativo y aditivo de Holt-Winters


---
# Introducción

- Desarrollados en los años 1950s.
- Son aplicados ampliamente debido a su sencillez y bajo costo.
- Pueden ser utilizados para pocas observaciones.

1. Suavizamiento exponencial simple (SES)
2. Método lineal de Holt (con tendencia)
3. Métodos multiplicativo y aditivo de Holt-Winters (con estacionalidad)

---
# Suavizamiento exponencial simple (SES)

- Es apropiada para serie que no tienen patrones estacionales ni de tendencia, y cuya la media o nivel cambia lentamente.

- Notación:
  - $Z_t$: la observación de la serie en el tiempo $t$.
  - $P_t$: el pronóstico del tiempo $t$.
  - $Z_t-P_t$: el error de pronóstico.

- El método de SES consiste en:
$$P_{t+1}=P_t+\alpha (Z_t-P_t)$$
donde $0<\alpha<1$ es el parámetro de suavizamiento.<br />
i.e., el pronóstico en el tiempo $t+1$ es una combinación del pronóstico en el tiempo $t$ y una proporción $\alpha$ el error de pronóstico del tiempo $t$.


---
# Suavizamiento exponencial simple (SES)

- Note que la ecuación anterior es equivalente a:
$$P_{t+1}=\alpha Z_t + (1-\alpha)~ P_t$$
i.e., el pronóstico en el tiempo $t+1$ es un promedio ponderado de la observación más reciente y el pronóstico en el tiempo $t$.

- Recursivamente se obtienen:

$$P_{t+1}=\alpha Z_t + (1-\alpha) \left[ \alpha Z_{t-1} + (1-\alpha) P_{t-1} \right]$$
$$=\alpha Z_t + \alpha (1-\alpha) Z_{t-1} + (1-\alpha)^2 P_{t-1}$$
$$=\alpha Z_t + \alpha (1-\alpha) Z_{t-1}+\alpha (1-\alpha)^2 Z_{t-2}+... + \alpha (1-\alpha)^{t-1} Z_1 + (1-\alpha)^t P_{1}$$
- Los coeficientes $\alpha, \alpha (1-\alpha)^2,..., \alpha (1-\alpha)^t$ decrecen exponencialmente.
- El pronóstico $P_{t+1}$ es un promedio ponderado de las observaciones pasadas $Z_t,...,Z_1$ ya que  $(1-\alpha)^t P_{1}$ es casi nulo.

---
# Suavizamiento exponencial simple (SES)

- La idea es realizar SES con diferentes valores de $\alpha$ y seleccionar el valor de $\alpha$ que minimiza la suma de los cuadrados de los errores de pronóstico, o el MSE.
$$MSE=\frac{\sum\limits_{t=1}^T \left( Z_t-P_t \right)^2}{T} $$

---
# Suavizamiento exponencial simple (SES)

- Ejemplo 3.1 de Hernández (2011): Serie mensual de defunciones de Costa Rica de los años 2001 y 2002.

```{r echo=FALSE, out.width = "35%", fig.align="center"}
defunciones<-read.csv("defunciones.csv",sep=",")
y<-ts(defunciones$defunciones,start=c(2001,1),frequency=12)
forecast::autoplot(y) 
```

---
# Suavizamiento exponencial simple (SES)


```{r out.width = "35%", fig.align="center"}
ses1 <- ses(y)
ses1$model
```

---
# Suavizamiento exponencial simple (SES)


```{r out.width = "50%", fig.align="center"}
autoplot(ses1) +
  autolayer(fitted(ses1), series="ajustado") +
  ylab("defunciones") + xlab("mes")
```


---
# El método lineal de Holt

- El método de Holt sirve para series con tendencia.
- El suavizamiento exponencial de Holt utiliza 3 ecuaciones y dos parámetros ( $\alpha$ y $\beta$ ):

Ecuación del nivel: $~~~~~~~~~~~~~l_{t}=\alpha Z_{t} + (1-\alpha)~ (l_{t-1}+b_{t-1})$

Ecuación de la pendiente: $~~~~b_{t}=\beta (l_t-l_{t-1}) + (1-\beta)~ b_{t-1}$

Ecuación del pronóstico: $~~~~~P_{t+m}=l_t+b_t m$
- $l_t$ es una estimación del nivel promedio de $Z_t$
  - es un promedio ponderado del valor de $Z_t$ y una estimación del nivel de la serie en $t$.
- $b_t$ es una estimación de la pendiente de $Z_t$.
  - es un promedio ponderado del aumento del nivel de la serie entre $t$ y $t-1$, y una estimación de la pendiente en el tiempo $t-1$.
- La última ecuación pronostica el valor de $Z_{t+m}$, i.e., pronóstico a $m$ paso para adelante.

- Es conocido como **suavizamiento exponencial doble**.

---
# El método lineal de Holt

- Al igual que SES, los valores de $\alpha$ y $\beta$ se obtienen minimizando la suma de los cuadrados de los errores de pronóstico, o el MSE.
$$MSE=\frac{\sum\limits_{i=1}^T \left( Z_t-P_t \right)^2}{T} $$

- Ejemplo 3.2 de Hernández (2011): Serie de graduados del ITCR de 1975-2002.

```{r echo=FALSE, out.width = "35%", fig.align="center"}
itcrgrad<-read.csv("ITCR.csv",sep=",")
y<-ts(itcrgrad$graduados,start=1975)
autoplot(y) 
```



---
# El método lineal de Holt

```{r out.width = "35%", fig.align="center"}
holt2 <- holt(y , h=5)
holt2$model
```

---
# El método lineal de Holt

```{r out.width = "50%", fig.align="center"}
autoplot(holt2) +
  autolayer(fitted(holt2), series="ajustado") +
  ylab("defunciones") + xlab("mes")
```


---
# El método multip. y adit. de H-W

- [Winters (1960)](https://pubsonline.informs.org/doi/abs/10.1287/mnsc.6.3.324) extendió el método lineal de Holt para tomar en cuenta la estacionalidad, el cual es conocido como Holt-Winters.

1. **Método multiplicativo**
  - Variación estacional cambia proporcionalmente con el nivel de la serie.

2. **Método aditivo**
  - Variación constante a lo largo de tiempo.

---
# El método multiplicativo de H-W


$$l_t= \alpha \frac{Z_t}{S_{t-s}}+(1-\alpha) (l_{t-1}+b_{t-1})$$
$$b_t= \beta (l_t-l_{t-1})+(1-\beta) b_{t-1}$$
$$S_t= \gamma \frac{Z_t}{l_{t-1}+b_{t-1}}+(1-\gamma) S_{t-s}$$
$$P_{t+m}= (l_{t}+b_t~m) S_{t+m-s}$$
donde <br /> 
$s$ es la longitud de la estacionalidad, <br /> $l_t$ es el nivel de la serie $Z_t$, <br /> $b_t$ es la tendencia, <br /> $S_t$ es el componente estacional, <br /> $P_{t+m}$ es el pronóstico $m$ pasos adelante y <br /> $0<\alpha<1$, $0<\beta<1$, $0<\gamma<1$.

---
# El método multiplicativo de Holt-Winters

- Ejemplo 3.3 de Hernández (2011): Serie mensual de turistas de 1991-2000.

```{r echo=FALSE, out.width = "35%", fig.align="center"}
turistas<-read.csv("turistas.csv",sep=";")
y<-ts(turistas$turistas,start=c(1991,1),frequency=12)
autoplot(y) 
```


---
# El método multiplicativo de H-W

```{r echo=FALSE,out.height = '400px', out.width = '600px', fig.align="center"}
ht1 <- hw(y,seasonal="multiplicative")
autoplot(y) +
  autolayer(ht1, series="HW multiplicativo", PI=FALSE, size = 1) +
  xlab("año") +
  ylab("turistas") +
  ggtitle("Turistas que ingresaron a CR") +
  guides(colour=guide_legend(title="pronóstico"))
```


---
# El método aditivo de Holt-Winters


$$l_t= \alpha (Z_t-S_{t-s})+(1-\alpha) (l_{t-1}+b_{t-1})$$
$$b_t= \beta (l_t-l_{t-1})+(1-\beta) b_{t-1}$$
$$S_t= \gamma \left( Z_t-l_{t-1}-b_{t-1} \right)+(1-\gamma) S_{t-s}$$
$$P_{t+m}= l_{t}+b_t~m + S_{t+m-s}$$
donde <br /> 
$s$ es la longitud de la estacionalidad, <br /> $l_t$ es el nivel de la serie $Z_t$, <br /> $b_t$ es la tendencia, <br /> $S_t$ es el componente estacional, <br /> $P_{t+m}$ es el pronóstico $m$ pasos adelante y <br /> $0<\alpha<1$, $0<\beta<1$, $0<\gamma<1$.

---
# El método aditivo y mult. de Holt-Winters


```{r echo=FALSE,out.height = '300px', out.width = '500px', fig.align = "center"}
ht2 <- hw(y,seasonal="additive")


autoplot(y) +
  autolayer(ht1, series="HW multiplicativo", PI=FALSE, size = 1) +
  autolayer(ht2, series="HW aditivo", PI=FALSE, size = 1) +
  xlab("año") +
  ylab("turistas") +
  ggtitle("Turistas que ingresaron a CR") +
  guides(colour=guide_legend(title="pronóstico"))
```


RMSE del método multiplicativo: 3239.92.  
RMSE del método aditivo: 4297.824.   

---
# Modelos de tendencia

- Como las variables independiente son asumidas como fijas, se puede utilizar el tiempo como una variable independiente.

- Los modelos más frecuentes:
  - **Tendencia lineal**:
  $$Y_t=\beta_0+\beta_1 t + \epsilon_t$$
  - **Tendencia cuadrática**:
  $$Y_t=\beta_0+\beta_1 t +\beta_2 t^2 + \epsilon_t$$

- Regresión no lineal.
  - Por ejemplo: LOESS.

---
# Modelos de tendencia

Vamos a ajustar un modelo de tendencia cuadrática a la serie de graduados de ITCR de 1975 a 2002:
  $$Y_t=\beta_0+\beta_1 t +\beta_2 t^2 + \epsilon_t, t=1,...,T$$

```{r echo=FALSE, out.width = "45%", fig.align="center"}
itcrgrad<-read.csv("ITCR.csv",sep=",")
y<-ts(itcrgrad$graduados,start=1975)
tiempo<-seq(1,length(y))
tiempo2<-tiempo^2
mod<-lm(y~tiempo+tiempo2)

autoplot(y) +
  ylab("ITCR") +
  autolayer(ts(mod$fitted.values,start=1975), series = "ajustado") 

```


---

# Modelos de tendencia


```{r comment=NA, out.width = "35%", fig.align="center"}
tiempo<-seq(1,length(y))
tiempo2<-tiempo^2
mod<-lm(y~tiempo+tiempo2)
summary(mod)
```


---
# Modelos de tendencia

.pull-left[
```{r echo=FALSE}
hist(mod$residuals,main="",xlab="residuales")
```
]

.pull-right[
```{r echo=FALSE}
ts.plot(mod$residuals,ylab="residuales") 
```
]

---
# Modelos de tendencia

- Supuestos:
  - Normalidad
  - Homoscedasticidad
  - Autocorrelación en el tiempo

```{r echo=FALSE, out.width = "35%", fig.align="center"}
e<-mod$residuals
lag1.plot(e)
```


---
# Modelos de tendencia

**Prueba de Durbin-Watson:**
Dado un modelo de regresión ajustado, suponga que el tipo de autocorrelación entre los errores tiene orden 1, i.e.
$$\epsilon_t= \rho \epsilon_{t-1}+a_t$$
donde $\rho$ es la correlación de un rezago y $a_t \sim N(0,\sigma^2)$

Defina las hipótesis:<br /> 
$H_0: \rho=0$  <br /> 
$H_1: \rho \neq 0$ <br /> 


```{r comment=""}
durbinWatsonTest(mod)
```

---
# Modelos de tendencia


```{r, out.width = "50%", fig.align="center", echo=FALSE}
checkresiduals(mod)

```


---
# Transformaciones en modelos estacionales

- Si la magnitud del cambio estacional se mantiene aproximadamente constante con el cambio del nivel de la serie, se dice que la variación estacional es constante (aditiva).
- Si la variación estacional aumenta proporcionalmente con el nivel de la serie, se dice que la variación estacional es multiplicativa.

Transformaciones usadas en la práctica:

- $W_t=Y_t^\alpha,~~\text{con} -1<\alpha<1$

- $W_t=\ln Y_t$

---
# Transformaciones en modelos estacionales

**Ejemplo de turistas:**


.pull-left[
Sin transformación $(Y_t)$

```{r echo=FALSE, out.width = "70%", fig.align="center"}
turistas<-read.csv("turistas.csv",sep=";")
y<-ts(turistas$turistas,start=c(1991,1),frequency=12)
autoplot(y) 
```

]

.pull-right[

Con transformación $(\ln Y_t)$


```{r echo=FALSE, out.width = "70%", fig.align="center"}
autoplot(log(y))  
```

]

---
# Modelos de series estacionales

- La idea es utilizar un factor (variables indicadoras) como predictor para indicar el periodo de la estacionalidad.
- Ejemplo de turistas (datos mensuales y con tendencia cuadrática)

```{r echo=FALSE, out.width = "50%", fig.align="center"}
turistas<-read.csv("turistas.csv",sep=";")
y<-ts(turistas$turistas,start=c(1991,1),frequency=12)
autoplot(y) 
```

---
# Modelos de series estacionales

$$ln Y_t=\alpha_0+\alpha_1 t + \alpha_2 t^2 +\beta_1 I_{1}+...+\beta_11 I_{11}+\epsilon_t$$ 

```{r echo=FALSE, comment=""}
w<-log(y)

tiempo<-seq(1,length(y))
tiempo2<-tiempo^2
mes<-rep(seq(1,12),10)
mes<-as.factor(mes)

datos1<-data.frame(w,tiempo,tiempo2,mes)
mod<-lm(w~tiempo+tiempo2+mes,datos1)
round(summary(mod)$coefficients,4)
```

---
# Modelos de series estacionales mediante variables indicadoras

```{r echo=FALSE, out.width = "50%", fig.align="center"}
mod3<-tslm(w~trend+I(trend^2)+season,datos1)
pronostico<-forecast(mod3,h=12)

autoplot(w) +
  ylab("turistas") +
  autolayer(mod3$fitted.values, series = "ajustado") +
  autolayer(pronostico, series = "pronostico")
```






